臺灣高等法院民事判決　　　　　　　　 95年度上易字第612號
上　訴　人　丙○○
被 上 訴人　台北富邦商業銀行股份有限公司和平分行（原台北
　　　　　　銀行和平分行）
法定代理人　辛○○
訴訟代理人　戊○○
　　　　　　庚○○
追 加 被告　富邦資產管理股份有限公司
法定代理人　甲○○
訴訟代理人　乙○○
追 加 被告　台北富邦商業銀行股份有限公司
法定代理人　壬○○
訴訟代理人　戊○○
追 加 被告　己○○
上列當事人間確認借貸關係不存在事件，上訴人對於中華民國95
年6月2日臺灣臺北地方法院95年度訴字第5129號第一審判決提起
上訴，並為訴之追加，本院於95年12月20日言詞辯論終結，判決
如下：
      主   文
上訴及追加之訴均駁回。
第二審及追加之訴訴訟費用由上訴人負擔。
      理   由
一、本件上訴人於原審起訴時之聲明係請求確認伊與被上訴人台
    北富邦商業銀行股份有限公司和平分行（下稱富邦銀行和平
    分行）無新台幣（下同）100萬元債權債務關係存在，並請
    求停止拍賣如附表所示之不動產。嗣上訴本院審理中，其上
    訴聲明除請求確認伊與被上訴人富邦銀行和平分行間100 萬
    元債權債務關係不存在，及塗銷如附表所示不動產之抵押權
    登記外，並追加富邦資產管理股份有限公司（下稱富邦管理
    公司）、富邦銀行、己○○為被告。查系爭100萬元借貸款
    之原債權人為富邦分行和平分行，嗣已將上開借款債權讓與
    富邦管理公司，現由富邦管理公司聲請拍賣前揭不動產，有
    臺灣士林地方法院（下稱士林地院）95年度執字第10501號
    拍賣抵押物事件民事執行卷可稽，足見富邦管理公司形式上
    觀之應為上訴人之債權人；又上訴人主張伊前以另筆座落台
    北市○○路115巷7號房地提供予富邦銀行設定700萬元之抵
    押貸款均已還清，並未欠富邦銀行貸款，系爭100萬元借款
    係富邦銀行之行員己○○以偽造、變造之方法所取得之假債
    權，富邦銀行竟將該假債權讓與知情之富邦管理公司，為此
    追加富邦銀行、富邦管理公司、己○○為被告。因上訴人所
    追加之訴與原訴之主要爭點有其共同性，且其請求利益之主
    張互有關聯，而所提出之訴訟資料亦有同一性或一體性，核
    其請求之基礎事實同一，依民事訴訟法第446條第1項但書、
    第255條第1項第2款規定，應予准許，合先敘明。
二、本件上訴人主張：伊於民國（下同）78年7月21日以如附表
    所示之不動產為擔保，向台北銀行和平分行（合併前為富邦
    銀行和平分行）設定新臺幣（下同）700萬元，惟貸款憑證
    上銀行竟偽造為1000萬元，當時經詢問承辦襄理萬得村，據
    其告稱係打七折貸款云云，此部分欠款經其陸續清償，至92
    年2月25日尚欠餘額27萬元，已經一次還清。上開貸款依規
    定每年7月25日須轉期一次，直至85年轉期時尚欠340萬元，
    伊自己填寫金額交行員宋雯娟，宋某要求伊再簽一份同額借
    據，伊拒簽，宋某即表示倘不簽則將收回全部貸款，伊在不
    得已情形下再簽一份340萬元借據，翌年由行員己○○承辦
    ，陳某又要求伊簽一份空白帳戶聯保卡及所欠餘款借據，並
    指定伊兒子丁○○至銀行對保，次年即87年轉期後至該年11
    月3日，陳某通知偽稱丁○○為伊保證人，而丁○○積欠100
    萬元，要求伊簽100萬元支票及同額借據以作為轉帳憑證，
    並將此100萬元轉入伊貸款金額內，表示如此付息比較便宜
    ，伊共付息至92年2月25日，伊貸款700萬元部份全部還清，
    自92年3月起，由原貸款人丁○○自行向銀行付息，惟92年
    6月陳某復稱丁○○之貸款既於伊帳戶內，須辦理轉期手續
    ，其後陳某要求伊與丁○○共同前往對保，對保時陳某又告
    知該100萬元改長期貸款可省息一半，遂簽具長貸，並重開
    借據，改為長貸，惟原先之短期借據並未返還，嗣於同年7
    月間，另一行員熊薇薇來電告知丁○○所借之100萬元長貸
    不准，再改為短貸，要求伊再簽短貸手續，伊告知已在6月
    間簽好短貸借據，可向己○○索取，熊某於7月25日仍通知
    伊辦理100萬元轉期，伊前往後，熊某要求必須簽具100萬元
    借據，否則即無法辦理轉期，斯時伊曾向己○○索取空白帳
    戶聯保卡及借據，惟陳某仍不給予，僅出具一紙與空白帳戶
    聯保卡及借據無關之證明，其後陳某透過丁○○謂該100萬
    元借據業已銷毀，可前去辦理轉期，同年8月28日伊前往辦
    理，將長貸改為短貸後，丁○○仍按期付息，93年7月25日
    轉期丁○○欠貸款100萬元，伊自己不願做保，仍按月付息
    ，同年10月陳某約其至銀行商談，並出示往來歸戶查詢表及
    丁○○借款明細查詢各一份，指稱該100萬元為丁○○所借
    ，其保證書有3年效力，要求伊簽100萬元借據，伊心中生疑
    ，乃至大同區地政事務所申請抵押設定1000萬元抵押權設定
    登記書類影本，發現其中文件無一為伊所簽，且銀行竟將貸
    款金額偽造文書提高至抵押權1000萬元，伊僅貸700萬元，
    於是伊乃申請甲存全部對帳單，由對帳單中得知陳某於同年
    11 月3日騙取伊作轉帳憑證之100萬元借據支票於同年12月3
    日偽造貸款100萬元撥入01991-0帳戶，同日由丁○○背書提
    領償還其信貸100萬元信貸呆帳，由上述情形可知伊於92年2
    月25日一次清償700萬元貸款餘額27萬元後，已未欠分文，
    此100萬元債務係丁○○所貸，被上訴人設計為伊所負債務
    ，顯然不實。又伊已未欠被告富邦銀行分文貸款，惟被告富
    邦銀行竟將該100萬元假債權違法轉讓與被告富邦管理公司
    ，而被告富邦管理公司明知為假債權亦予接受，據此聲請法
    院強制執行拍賣，於法所不容。被告己○○串通丁○○冒領
    前開100萬元信用貸款，自有詐欺、偽造文書等不法行為，
    為此訴請確認兩造間並無100萬元債權債務關係，並請求塗
    銷如附表所示之不動產抵押權登記等語。
三、被上訴人富邦銀行和平分行、被告富邦管理公司則以：上訴
    人向富邦銀行和平分行所為之多筆借款多為一年期之短期借
    款，除於各該借款期間部分清償，並就剩餘未還款項於借款
    屆期時另行辦理借貸外，期間亦曾辦理增貸，並簽立契據在
    案，富邦銀行和平分行原享有之抵押權及債權，悉依雙方所
    簽訂之抵押權設定契約書、92年8月28日借據之約定，且已
    將100萬元債權讓與予富邦管理公司，於法有據，現非系爭
    債權之債權人，上訴人以富邦銀行和平分行為確認債權不存
    在之訴之當事人，顯無理由。另富邦銀行與富邦銀行和平分
    行有同一性，無追加之必要等語，資為抗辯。
    被告己○○則抗辯：伊當時並非承辦人，以前承辦人皆已調
    走，與伊無關等語。
四、原審就對被上訴人富邦銀行和平分行請求確認債權不存在及
    停止拍賣部分為上訴人敗訴之判決，上訴人不服提起上訴，
    於本審並追加富邦銀行、富邦管理公司、己○○為被告，及
    聲明求為：（一）原判決廢棄，（二）確認兩造間債權債務
    關係不存在，塗銷附表所示不動產之抵押權登記。被上訴人
    富邦銀行和平分行、追加被告富邦銀行、富邦管理公司、己
    ○○則均求為駁回其上訴及訴。
五、按訴之提起須有法律上之利益，法院始得依訴之聲明，為有
    利於原告之判決，若無此利益即訴權存在要件有欠缺，法院
    應認原告之訴無理由而駁回之。查上訴人提起本訴，主要乃
    主張其帳戶內所欠100萬元借款債務，實為其子丁○○所借
    ，被上訴人偽造成為其所欠款項，乃有不實，因而訴請確認
    兩造間無債權債務關係存在，並塗銷附表所示之不動產抵押
    登記云云。惟查，上訴人所指系爭100萬元借款債權及上開
    抵押權，業經富邦銀行於94年7月25日讓與富邦管理公司，
    並已於同年8月18日完成讓與登記，有債權讓與及債權額結
    算確定證明書、債權讓與公告、他項權利證明書、抵押權設
    定契約書、土地及建物登記謄本附於士林地院95年度執字第
    1050 1號拍賣抵押物執行卷可稽，顯見系爭債權債務關係及
    抵押權現僅存在於富邦管理公司與上訴人間，而上訴人與追
    加被告富邦銀行、富邦銀行和平分行及己○○間則已無上開
    法律關係存在，是上訴人自無從依其對渠等之訴訟行為，達
    成其請求其與前揭追加被告間之債權關係不存在及塗銷抵押
    權登記之目的，揆諸前揭說明，上訴人對已無債權債務關係
    之富邦銀行及其分行、己○○提起本訴，並無法律上之利益
    ，欠缺訴權存在要件，為無理由，難予准許。
六、上訴人主張富邦管理公司受讓取得之前揭債權及抵押權，係
    富邦銀行（原台北銀行）及其行員己○○串通伊之子丁○○
    以不實之詐欺、偽造行為冒貸而來，富邦管理公司明知上情
    仍予受讓，為法所不許，伊自得對富邦管理公司提起本訴云
    云。惟對造則否認上情。按當事人主張有利於己之事實者，
    就其事實有舉證之責任，民事訴訟法第277條前段定有明文
    。本件上訴人自應就對造有前揭通謀偽造不法取得債權、抵
    押權之有利於己之事實負舉證責任。經查上訴人丙○○於78
    年7 月21日將其所有坐落於臺北市建成區（現為大同區○市
    ○段二小段107地號土地及其地上建物（同區段181建號）之
    不動產設定抵押權予富邦銀行即前台北銀行，擔保其對富邦
    銀行現在及將來票據、借款、墊款、保證及其他一切債務，
    及其遲延利息、違約金、各項費用等債務之清償，以壹仟萬
    元為最高限額，存續期限自78年7月21日起至108年7月20日
    止，並辦畢抵押權設定登記在案。次查，上訴人丙○○於78
    年7月26日向富邦銀行借款柒佰萬元，借款期間一年，約定
    到期清償；該筆借款屆期後，以借新還舊方式辦理展期，借
    款期間亦為一年，嗣後為部分清償，屆期後並就剩餘借款本
    金復以相同方式另行辦理借款期間一年之短期貸款，其後亦
    同，期間雖於81年4月9日、87年12月3日另有分別為陸拾萬
    元、壹佰萬元之借款，惟上訴人皆於貸款屆期時（81年7月
    27 日、88年7月26日）併計入剩餘未還本金，另向富邦銀行
    借款，此有上訴人貸款明細表、授信申請書、放款帳卡及上
    訴人分別於90年8月6日、91年7月25日、92年8月28日所簽立
    之借據三紙為證。上訴人雖主張100萬元借款之借據係於87
    年年底受被上訴人詐騙所簽立，惟依前開上訴人貸款明細表
    、授信申請書、放款帳卡及上訴人分別於90年8月6日、91年
    7  月25日、92年8月28日所簽立之借據三紙可知，自87年年
    底至92年8月間，上訴人丙○○復與富邦銀行陸續簽立數筆
    借據，就借款金額雙方並無爭議，且上訴人亦自承於前開期
    間內有依約繳付利息，並部分還款，倘其確係受詐騙簽立借
    據，於前開期間，上訴人豈有不爭執或以訴訟確認債權不存
    在之理，上訴人空言主張債權不存在，未舉證以實其說，即
    非有理。又前開債權於93年7月24日屆期後，上訴人未依約
    償還借款，富邦銀行自有權請求其清償債務，並依法將前開
    債權轉讓予富邦管理公司。況證人即上訴人之子丁○○於本
    院亦到庭證稱：我知道我父親的房子被拍賣，對拍賣抵押物
    卷內之借據、裁定等無意見，借款是真的，我父親向銀行設
    定最高限額1000萬元，但他只借700萬元，不承認這300萬，
    他認為這300萬沒有借，不管何人借這借貸都是事實，每年
    應換約一次但我父親不願意去換約，這利息都是我們去繳的
    ，我父親有所誤解，我以前曾向台北市銀行中和分行房貸，
    後來向聯邦銀行換貸來清償這貸款等語。上訴人以同一事實
    向臺灣臺北地方法院檢察署 (下稱臺北地檢署)告訴己○○
    涉有詐欺等罪嫌 (己○○係台北富邦銀行和平分行襄理，竟
    於民國87年間接辦上訴人授信貸款事宜時，向上訴人佯稱你
    兒子丁○○是你的連帶保證人，欠銀行貸款100萬元，併入
    你的貸款帳戶內共同付息，比較方便等語，上訴人不疑有他
    ，遂簽發付款人為台北銀行、受款人為丁○○、面額100萬
    元、發票日87年11月3日、支票號碼HP0000000號之支票及同
    面額借據各一紙，作為轉帳憑證，將丁○○之信用貸款100
    萬元，轉為上訴人之借款，足生損害於上訴人，嗣於92年間
    上訴人向己○○請求返還該100萬元支票及借據，己○○竟
    予侵占入己，拒不歸還，並持向法院裁定強制執行，上訴人
    始悉受騙)時，丁○○亦證稱：上訴人確曾於87年間向台北
    銀行增貸100萬元，伊擔任保證人，授信申請書是我們到銀
    行填寫的，伊填寫保證書，上訴人則填寫授信申請書，一年
    換約一次，在銀行現場寫等語。核與證人即該貸款經辦人劉
    美滿所證述：該貸款是伊承辦的，連帶保證人是上訴人自己
    找的，伊不認識丁○○，該行申貸案必須由貸款人及連帶保
    證人親自到銀行辦理，撥款前一定要寫借據及連帶保證書，
    借款是每年換約，每年會簽立新的申請書及借據，舊的借據
    歸檔等情相符。據此可證上訴人於87年間係依銀行正常申貸
    程序向台北銀行增貸100萬元及簽立同額借據一紙，自難認
    己○○及該銀行有何不法之詐欺行為可言。又上訴人向台北
    銀行申請增貸之100萬元，已於同年12月3日撥入上訴人帳號
    0000000000號支票存款帳戶，此有該帳戶存款明細帳一紙附
    於前揭偵查卷足憑，益見己○○並無不法所有之意圖。再，
    上訴人另簽發上開HP0000000號之支票一紙持向台北銀行提
    示付款，將上開款項轉存入丁○○帳戶乙節，業據上訴人於
    偵查時自陳在卷，並有該支票影本一紙附於偵查卷可按，亦
    證簽發支票及轉帳係經上訴人同意，自難認己○○及銀行有
    何詐欺、偽造文書不法行為。本件上訴人既有借款及出立借
    據之事實，嗣其未清償該100萬元借款，銀行因而聲請裁定
    拍賣抵押物強制執行，係合法行使其權利，並無違法。而臺
    北地檢署經偵查結果，亦認己○○未涉有詐欺、偽造文書等
    犯行，為不起訴處分，雖上訴人再議，終經臺灣高等法院檢
    察署駁回確定在案，業經本院調前揭偵查卷核閱屬實。是上
    訴人主張被上訴人富邦銀行和平分行、被告富邦銀行及己○
    ○串通丁○○以詐欺、偽造文書之不法行為冒貸取得貸款及
    設定抵押權，富邦公司明知上情竟仍予受讓，自不合法云云
    ，實不可採。
七、綜上所述，上訴人主張系爭100萬元之借款債權及抵押權實
    係被上訴人富邦銀行和平分行、被告富邦銀行、己○○串通
    其子丁○○所為之冒貸不法行為，被告富邦管理公司明知上
    情竟仍受讓取得，自非合法，因而此訴請確認兩造間並無
    100 萬元之債權債務關係，及塗銷附表所示之不動產抵押權
    登記，為無理由，不予准許。原審為上訴人敗訴之判決，核
    無違誤，上訴論旨指摘原判決不當，求為廢棄，非有理由，
    應連同其於本審所提起之追加之訴併予駁回。
八、本件論證已臻明確，兩造其餘之攻擊、防禦方法及各自舉證
    經本院審酌後於判決結果已不生影響，爰不逐一論述，併此
    敘明。
九、據上論結，本件上訴人之上訴及追加之訴均為無理由，依民
    事訴訟法第449條第1項、第78條，判決如主文。
中　　華　　民　　國　　96　　年　　1　　 月　　3　 　日
                    民事第十二庭
                        審判長法　官  張宗權
  　　　　　　　　　　　　　　法　官  陳永昌
  　　　　　　　　　　　　　　法　官  王麗莉
正本係照原本作成。
不得上訴。
中　　華　　民　　國　　96　　年　　1　　 月　　3　 　日
                              書記官  李明昇
